【裁判字號】    96,訴,166
【裁判日期】    970123
【裁判案由】    請求給付定期存款
【裁判全文】
臺灣高雄地方法院民事判決               96年度訴字第166號
原      告  乙○○
被      告  臺灣土地銀行博愛分行
法定代理人  戊○○
訴訟代理人  丙○○
            王素貴
            甲○○
上列當事人間請求確認定期存款債權存在事件，本院於民國97年
1月9日言詞辯論終結，判決如下：
    主      文
原告之訴駁回。
訴訟費用由原告負擔。
    事實及理由
壹、程序事項：
一、按訴狀送達後，原告不得將原訴變更或追加他訴，但請求之
    基礎事實同一，不甚礙被告之防禦及訴訟之終結者，不在此
    限，民事訴訟法第255 條第1 項第2 款、第7 款分別定有明
    文。查本件原告原起訴主張：被告應給付原告新台幣（下同
    ）500 萬元及自民國92年10月20日起至清償日止按年息百分
    之五計算之利息，嗣於訴訟審理中，變更為：確認訴外人丁
    ○○對被告之存單號碼AB0000000 及AB0000000 、面額各25
    0 萬元之存本取息定期儲蓄存款存單（下稱系爭定存單）存
    款債權存在，因前後請求之基礎事實同一，無礙被告之防禦
    及訴訟之終結，揆諸前揭規定，其訴之變更尚於法有據，先
    予敘明。
二、按確認法律關係之訴，非原告有即受確認判決之法律上利益
    者，不得提起之，民事訴訟法第247 條第1 項前段定有明文
    ；又法律關係之存在與否不明確，致原告在私法上之地位有
    受侵害之危險，而此危險得以對於被告之確認判決除去之者
    ，即得依民事訴訟法第247 條之規定提起確認之訴（最高法
    院52年台上字第1922號判例意旨參照）。復按，「第三人依
    前條第1 項規定聲明異議者，執行法院應通知債權人。債權
    人對於第三人之聲明異議認為不實時，得於收受前項通知後
    10日內向管轄法院提起訴訟，並應向執行法院為起訴之證明
    及將訴訟告知債務人。」強制執行法第120 條第1 項、第2
    項亦有明文規定。經查，原告主張丁○○積欠其500 萬元借
    款及約定利息、違約金未償，業經聲請本院於95年10月12日
    核發95年度促字第65950 號支付命令確定在案，復經原告聲
    請強制執行，本院執行處於95年12月14日核發扣押命令，禁
    止債務人丁○○於原告主張債權範圍內，收取對被告之存款
    債權或其他處分，被告亦不得對丁○○為清償，有本院95年
    12 月14 日95雄院隆民治95執字第85547 號執行命令在卷可
    參，惟被告否認丁○○對伊有上開存款債權，並於95年12月
    26日具狀聲明異議，執行處將上開異議轉知原告，命如認異
    議不實，應於10日內起訴，原告於96年1 月5 日收受送達，
    於96年1 月11日提起本件訴訟，業經本院依職權調取本院95
    年度執字85547 號執行卷宗核閱屬實，是被告既否認系爭定
    存單對其有金錢存款債權存在，則原告得否扣押丁○○對被
    告之債權，即處於不安之狀態，且此不安之狀態，得經由本
    件確認判決予以除去，故本件原告對於丁○○對被告是否有
    金錢債權存在即有受確認判決之法律上利益存在。
貳、實體事項：
一、原告主張：丁○○於86年3 月7 日向被告辦理存本取息定期
    儲蓄存款，為期1 年（自86年3 月7 日起至87年3 月7 日止
    ），每筆各250 萬元，總計4 筆（存單號碼：AB0000 00 0
    、AB0000000 、AB0000000 、AB0000000） ，合計1000萬元
    整，嗣於同年月8 日以上開定期存款存單設定質權予訴外人
    榮民工程股份有限公司前身之行政院國軍退除役官兵輔導委
    員會榮民工程事業管理處（下稱榮工處），作為丁○○保證
    訴外人田信金屬工業股份有限公司（下稱田信公司）承攬榮
    工處之601 標新板橋車站地下工程中，依承攬契約應繳交之
    履約保證金，以代替田信公司向榮工處承攬工程之履約保證
    金，故提出上開4 紙定存單設質予榮工處（下稱系爭承攬保
    固質權契約），上開定期存款經多次轉期後，其中系爭定存
    單經榮工處於92年5 月30日為質權消滅通知。茲因丁○○於
    92年6 月9 日向原告借貸500 萬元，並於同日以系爭定期存
    單設定權利質權（下稱系爭質權）予原告。詎原告將系爭質
    權設定通知書通知被告後，被告竟以已行使抵銷權為由，否
    認丁○○對被告有系爭定存單存款債權之存在，並對原告因
    丁○○欠款聲請本院95年度執字第85547 號禁止債務人收取
    命令之強制執行事件以系爭定存單存款債權不存在為由提出
    異議。然查被告已於86年3 月8 日拋棄抵銷權，故主張行使
    抵銷權應屬無效，顯見丁○○所有系爭定存單存款債權之債
    權數額存否不明確，自有提起確認訴訟之必要。爰依強制執
    行法第120 條第2 項規定，提起本件確認之訴，求為判決確
    認丁○○對被告之系爭定存單存款債權存在。
二、被告則以：
  (一)被告前雖同意對系爭定存單存款債權拋棄行使抵銷權，但該
    同意拋棄抵銷權之約定，係對特定相對人即質權人「榮工處
    」而言，並無對任何人均同意拋棄抵銷權。
  (二)丁○○明知積欠被告鉅額債務，系爭定存單所擔保系爭承攬
    保固質權契約消滅後，被告將行使抵銷權抵充其所積欠之款
    項，為脫免系爭定存單為被告抵銷，旋於92年6 月9 日將系
    爭定存單設定質權與予原告，顯係通謀虛偽所為之意思表示
    ，純係為脫免其債務之清償責任。
  (三)原告設定權利質權應準用債權讓與規定，而系爭定存單背面
    載明：「本存單不得轉讓」文字，原告明知而受讓系爭定存
    單，已違反被告與丁○○間不得讓與之特約，應為無效。
三、兩造不爭執及爭執之事項：
  (一)不爭執部分如下，並有系爭定存單（見本院卷第11-15 頁）
    、消費借貸之公證書影本（見本院卷第22頁）、被告於86年
    3 月8 日以86博存字第46號函文榮工處同意拋棄行使抵銷權
    （見本院卷第20頁、榮工處92年5 月30日函榮工業一字第09
    20008023號之質權質權消滅通知書函影本乙紙（見本院卷第
    62頁）、原告對被告之系爭質權設定通知書與郵件收件回執
    、92年10月20日被告對丁○○行使抵銷權通知原告函文（見
    本院卷第28頁）、原告通知被告實行質權通知書函文（見本
    院卷第31頁）、丁○○親簽之抵銷通知單影本乙紙（見本院
    卷第64頁）在卷可稽，堪認屬實。
    1.丁○○於86年3 月7 日向被告辦理存本取息定期儲蓄存款
      ，每筆250 萬元，自86年3 月7 日起至87年3 月7 日止，
      總計4 筆（存單號碼：AB0000000 、AB0000000 、AB0000
      000 、AB0000000） ，合計1000萬元，4 筆存款於86年3
      月8 日設定質權給榮工處作為丁○○保證田信公司向榮工
      處承攬工程之履約保證金。
    2.丁○○於86年3 月8 日時對被告負有借款債務1,600 萬元
      ，保證債務7,700 萬元，總計9,300 萬元。
    3.丁○○於92年6 月9 日時對被告有借款債務15,166,114元
      ，保證債務66,682,110元。
    4.被告在回覆榮工處有關質權設定之86博存字第46函文上載
      明同意拋棄行使抵銷權。
    5.被告於92年6 月12日對丁○○通知行使抵銷權，丁○○於
      92年6 月16日收受簽收，另於96年6 月13日通知原告已對
      丁○○之系爭存款債權行使存款抵銷權。
    6.原告於92年6 月9 日通知被告設定系爭質權，被告於同年
      月10日收受。
  (二)爭執部分：
    1.原告有無提起本件確認訴訟之訴之利益？
    2.系爭定存單上不得轉讓之約定，可否再設定系爭質權？
    3.被告有無拋棄對系爭定存單行使抵銷權？被告主張以丁○
      ○之借款債權與系爭定存單存款債權行使抵銷權，有無理
      由？
    4.系爭質權設定是否係通謀虛偽意思表示？
    5.原告提起本件確認之訴，有無理由？
四、本院判斷如下：
  (一)原告有無提起本件確認訴訟之訴之利益？
     按目前金融機構與存款戶間，就定期存款之型態，分為「
     無記名可轉讓之定期存款」與「有記名之定期存款」。而
     基於「無記名可轉讓之定期存款」所發行之無記名可轉讓
     定期存單，性質上屬於有價證券，得依交付無記名可轉讓
     定期存單之方式，加以轉讓。惟基於「有記名之定期存款
     」，金融機構所開立之有記名定期存單，性質上僅屬於債
     權證明，尚非得依背書或交付之方式，即發生轉讓之效果
     ，仍必須依民法有關債權讓與之規定，始得轉讓。經查，
     系爭定存單，係屬於有記名之定期存單，定期存款人均為
     丁○○，此有該定期存單（見本院卷第11-15 頁）在卷足
     憑，亦為兩造所不爭執。是系爭定存單，性質上即屬於有
     記名之定期存款，依前揭說明，該定期存款單所表彰之金
     錢，應屬於被告所有，僅丁○○對於被告，有消費寄託物
     返還請求權存在，且執行法院既已發扣押命令予債權人之
     原告，使原告得憑以扣押丁○○對被告於系爭定存單所表
     彰金錢債權，今被告否認丁○○對於被告，有消費寄託物
     返還請求權存在，原告權利自有受侵害之虞，是以原告自
     有提起本件確認之訴之利益，先予敘明。
  (二) 系爭定存單已約定不得轉讓，原告得否再設定權利質權？
     次按債務人於接獲受讓人或讓與人之通知時，對於讓與人
     有債權者，如其債權之清償期，先於所讓與之債權或同時
     屆至者，債務人得對於受讓人主張抵銷，為民法第299 條
     第2項 所明定，依同法第902 條之規定，對於權利質權之
     設定，仍有其適用。蓋權利質權之設定，不外為債權之創
     設的讓與，從而以債權為標的之質權，無異以債權為母權
     之子權。債權之讓與，因處分而生完全移轉占有之效力，
     而質權之設定，其標的之債權主體，仍屬於設定人，不生
     移轉之效力。於此情況下，該債權之債務人可得對抗債權
     人之事由，如認為於債權讓與時可得對抗，而於質權設定
     時不得對抗，顯非立法本意，最高法院86年度台上字第285
     0 號裁判意旨參照。再按債權人得將債權讓與於第三人；
     但依當事人之特約，不得讓與者，不在此限。該不得讓與
     之特約，不得以之對抗善意第三人，民法第294 條第1 項
     第2款 、第2 項定有明文。而違反禁止債權讓與契約所為
     之讓與，依民法第294 條第1 項第2 款之規定屬無效，有
     最高法院50年台上第539 號判例意旨可資參照。查系爭定
     存單背面「存本取息定期儲蓄存款摘要」第1 條載明：「
     本存款不得轉讓」等語，揆諸前揭說明，丁○○自亦不得
     於系爭定存單上設定質權，倘丁○○違背約定而為設定，
     除質權人係屬善意第三人外，其質權設定亦屬無效。次查
     ，本件丁○○將系爭定存單交付原告並設定質權予原告，
     衡情，原告持有系爭定存單，對該存單背面記載不得轉讓
     之約定，自難諉為不知，依前揭說明，原告即非屬善意第
     三人。故原告受讓系爭定存單而設定系爭質權，既明知違
     反被告與丁○○間不得讓與之特約，按之前揭說明，應屬
     無效，自不得持以對抗被告。
  (三)被告有無拋棄對系爭定存單行使抵銷權？又被告是否得以其
    對丁○○之債權，主張對系爭定存單之存款債權行使抵銷？
    1.原告固不爭執被告主張：92年6 月9 日被告對丁○○有借
      款債權15,166,114元及保證債權66,682,110元，而前開借
      款及保證債權皆已於87、88年間因逾期未償經訴追後陸續
      取得債權憑證等情，惟另主張被告已拋棄對系爭定存單存
      款債權行使抵銷權，經查：
    (1)丁○○前為承保田信公司承攬榮工處之601 標新板橋車站
      地下工程中，依承攬契約應繳交之履約保證金，故提出系
      爭定存單設質予榮工處，以代履約保證金之繳付，該定存
      單設質期間等同於保固期間，此期間田信公司無工程違約
      情事，故於92年5 月30日保固期滿，上開質權原因消滅，
      並收受榮工處於92年5 月30日函履約保證金之定期存單質
      權消滅通知書在案，有榮工處業一字第92000802 3號函文
      （見本院卷第61頁）在卷可考，此為原告所不爭執。而按
      被告固不爭執針對質權人榮工處發文通知書上簽具「本行
      同意拋棄行使抵銷權」等語，有被告86年3 月8 日86博存
      字第46號函文（見本院卷第20頁）在卷可稽，即堪認定，
      拋棄定期存單抵銷權之約定係屬上開承攬保固質權契約之
      一部分，該同意拋棄抵銷權之約定，係針對特定相對人即
      質權人「榮工處」而言，顯見被告並非對任何人均同意拋
      棄系爭定存單債權之抵銷權，已徵原告主張此部分事實，
      不可採信。況被告僅在對榮工處之函文中載明拋棄行使抵
      銷權，而非於系爭定存單上註明，益難認其拋棄行使抵銷
      權係針對任何持系爭定存單主張權利者而為。則本件出質
      人丁○○以系爭定存單為系爭承攬保固質權契約設質標的
      ，被告應榮工處函文要求同意在工程擔保期間之質權設定
      通知書上註明拋棄行使抵銷權，應僅係為確保質權標的於
      設質期間不致消滅或變更，故被告之拋棄抵銷權，自僅限
      於質權人榮工處。從而，被告拋棄行使抵銷權應係基於系
      爭定存單上設定之系爭承攬工程之保固設質所為，並非絕
      對性的拋棄。故被告辯稱：其同意拋棄抵銷權之約定，係
      對質權人榮工處而言，並未對任何人均同意拋棄抵銷權，
      即堪採信。
    (2)又按質權所擔保之債權消滅，系爭質權亦同時消滅，則該
      拋棄系爭定存單抵銷權之約定，亦失其依存。本件榮工處
      對系爭定存單上設定之質權已消滅乙節，為兩造所不爭執
      ，堪予認定。則被告拋棄行使抵銷權之意思，亦無所附麗
      ，而隨同消滅。故被告辯稱：其於設質通知書上拋棄行使
      抵銷權之約定已失依存，不能再拘束被告等語，同堪採信
      。
    2.末按二人互負債務，而其給付種類相同，並均屆清償期者
      ，各得以其債務，與他方之債務，互為抵銷；抵銷，應以
      意思表示，向他方為之。其相互間債之關係，溯及最初得
      為抵銷時，按照抵銷數額而消滅，民法第334 條第1 項前
      段及第335 條第1 項分別定有明文。經查，被告對丁○○
      既有逾81,848,224元之債權，且於87、88年間即已因逾期
      未償陸續取得債權憑證；又被告於92年6 月12日受系爭質
      權設定通知時，對出質人丁○○截至92年5 月5 日止，計
      有借款債權額15,166,114元及保證債權66,682 ,110 元，
      合計81,848,224元之債權存在。而因丁○○及所擔保之債
      權均未按期清償本息，依約被告對丁○○上開債權本金及
      其利息債權均已視為到期，有客戶帳戶餘額查詢單、保證
      債務歸戶查詢單、債權憑證、借據、本票、授信約定書及
      帳卡等（見本院卷第81-102頁）在卷可稽，均為兩造所不
      爭執。揆諸上開說明，被告自得以上開借款債權對丁○○
      持有系爭定存單所表彰之金錢債權行使抵銷權。況丁○○
      之借款債權未按期清償本息，則依86年5 月6 日被告與丁
      ○○之授信約定書第7 條約定「立約人同意寄存貴行之各
      種存款及對貴行之一切債權，縱其清償期尚未屆至，本行
      得以之行使抵銷權」等語，有授信約定書在卷可憑（見本
      院卷第101 頁），則被告對於丁○○之債權縱未屆期，然
      依當事人之約定，亦得由被告主張抵銷權，益徵被告行使
      抵銷權有據。執此被告於92年5 月30日逕以上開借款債權
      與系爭定存單債權相抵銷，並分於同年6 月12日、同年6
      月13日函知丁○○及原告上開抵銷之事，於法即無不合。
    3.又依法得為抵銷之債務人，一經向其債權人為抵銷之意思
      表示，即發生消滅債務之效果，系爭定存單上之存款債權
      ，由被告行使抵銷並通知丁○○後，即生消滅債務之效果
      ，被告於92年5 月30日榮工處質權消滅時，就系爭定期存
      款主張抵銷，並於原告請求領取系爭定存單存款時，對丁
      ○○及原告分為抵銷通知，抵銷後丁○○對於被告之消費
      寄託物返還請求權即不存在，是被告辯稱系爭存款債權已
      因抵銷而消滅等語，即有理由。
五、綜上所述，原告依據權利質權及本院禁止收取命令等法律關
    係，請求確認丁○○對被告系爭定存單消費寄託請求權存在
    之訴，洵屬無據，不應准許。
六、本件事證業已明確，兩造其餘主張陳述及所提之證據，經本
    院審酌後，認均不足以影響本判決之結果，均毋庸再予論述
    ，附此敘明。
七、據上論結，原告之訴為無理由，依民事訴訟法第78條，判決
    如主文。
中    華    民    國    97    年    1     月    23    日
                  民事第六庭  法  官  陳銘珠
以上正本證明與原本無異。
如不服本判決，應於送達後20日內，向本院提出上訴狀並表明上
訴理由，如於本判決宣示後送達前提起上訴者，應於判決送達後
10日內補提上訴理由書（須附繕本）。
中    華    民    國    97    年    1     月    23    日
                               書記官  劉音利


司法院資訊處製作；財團法人民間司法改革基金會備份。
